臺灣高等法院臺南分院民事判決
111年度上易字第127號
上  訴  人  郭采晴  
            陳郭婉華即陳郭素緣
上  一  人
訴訟代理人  李宏騰  
被上訴人    郭瓊芳  
訴訟代理人  郭瓊芬  
上列當事人間請求返還代墊扶養費等事件，上訴人對於中華民國
111年3月2日臺灣臺南地方法院110年度訴字第1721號第一審判決
提起上訴，本院於111年8月10日言詞辯論終結，判決如下：
    主  文
上訴駁回。
第二審訴訟費用由上訴人負擔。
    事實及理由
一、被上訴人主張：其祖母郭陳欵育有4名子女，即被上訴人父親郭耀文、叔父郭蒼益、姑姑即上訴人郭采晴、陳郭婉華。郭陳欵因罹患阿兹海默氏症，自民國98年起入住臺南市私立麻豆老人養護中心（下稱養護中心），於105年12月前，相關安養費用以祖父郭天勝遺產之新臺幣（下同）150萬元支付，因該150萬元由上訴人代為保管，亦由其支付。105年12月起上訴人表示150萬元已花用完畢，故105年12月至108年9月間，改由郭陳欵存放在麻豆郵局帳戶（下稱系爭帳戶）之老人年金及存款支應，至106年9月間存款不足，再協調自106年10月起，除每月3,500元老人年金外，其餘郭陳欵之支出費用由郭耀文負擔3分之1、上訴人各負擔3分之1。107年10月間因安養中心通知郭耀文可以申請長照補助，郭耀文辦理變更契約後，上訴人就不再分擔費用。自108年1月起至110年7月12日郭陳欵死亡止之安養費用、醫療費用、喪葬費及納骨塔費用（詳如附表二所示），均由被上訴人母親李芷螢、被上訴人、姊妹郭瓊芬、郭瓊雅（下稱被上訴人姊妹3人）墊付，扣除被上訴人已自系爭帳戶領出如附表一所示之存款後，合計共代墊666,407元，本應由郭耀文與郭蒼益、上訴人2人，按4分之1之比例平均分擔，惟郭蒼益、上訴人2人（下稱郭蒼益3人）均未支出上開費用，受有利益，致被上訴人受有損害，應負不當得利返還責任。又李芷螢、郭瓊芬、郭瓊雅業將其對郭蒼益3人之不當得利返還請求權讓與被上訴人，並以起訴狀、準備書狀繕本送達為上開債權讓與事實之通知，爰依不當得利、債權讓與之法律關係，請求郭蒼益3人各分擔166,602元，及上訴人2人均自111年2月10日起（即111年2月9日準備狀繕本送達翌日）起至清償日止，按年息百分之5計算之利息（被上訴人於原審請求郭蒼益3人各分擔194,039元本息，原審判命郭蒼益3人應各給付166,602元本息，上訴人就其敗訴部分，均聲明不服，提起上訴；郭蒼益、被上訴人就其敗訴部分，未據聲明不服，已告確定，不在本院審理範圍）。被上訴人答辯聲明：上訴駁回。
二、上訴人則以：101年至108年之安養費用由上訴人支付共178
    萬元，上訴人已盡扶養義務。被上訴人曾受贈郭天勝分配給
    郭陳欵之遺產即臺南市○○鎮○○段000地號土地所有權應有部
    分10分之7（下稱000土地），應以系爭帳戶內之存款及受贈
    之000土地價額來支付郭陳欵之安養費，不應請求上訴人分
    擔。系爭帳戶每月均匯入敬老金，且系爭帳戶自97年起經提
    領共約60萬元，亦足以支應郭陳欵之支出，被上訴人無理由
    再要求上訴人分擔。又被上訴人之父郭耀文於辦理郭陳欵喪
    事時，已向上訴人表示只需負擔「女兒牲禮」（即豬頭1個
    、魚1條、雞與水果籃數）之費用，其餘由郭耀文與郭蒼益
    負擔，則郭陳欵之喪葬費及納骨塔費用，上訴人2人無須分
    擔；被上訴人另案向臺灣臺南地方法院（下稱臺南地院）起
    訴請求上訴人給付扶養費，但該案於110年8月10日確定，而
    郭陳欵已於同年7月12日死亡，上訴人2人無需再支付扶養費
    。另郭陳欵101年8月21日至108年8月間入住養護中心，係由
    郭采晴與養護中心簽約，每月並支付19,500元安養費用，7
    年期間共計1,638,000元【計算式：19,500元×l2月×7年】，
    亦應由郭陳欵之4名子女平均分擔，並與本件請求相互抵銷
    等語，茲為抗辯。上訴聲明：㈠原判決關於命上訴人陳郭婉
    華、郭采晴分別給付166,602元本息部分，及該部分訴訟費
    用之裁判暨假執行之聲請均廢棄。㈡上開廢棄部分，被上訴
    人於第一審之訴及假執行之聲請均駁回。
三、本件經依民事訴訟法第463條準用同法第270條之1第1項第3
    款規定，整理並協議簡化爭點後，確認兩造不爭執及爭執事
    項如下：
　不爭執事項：
  ㈠郭陳欵生前育有長男郭耀文、長女郭采晴、次女陳郭婉華即
    陳郭素緣、次子郭蒼益4名子女，被上訴人為郭耀文之女、
    郭陳欵之孫女（原審卷第27-39頁）。
  ㈡郭陳欵因罹患阿兹海默氏症，自98年起入住養護中心，至110
    年7月12日死亡（原審卷第45-95頁）。郭陳欵入住養護中心
    之委託契約書係由郭采晴所簽立（原審卷第147頁）
  ㈢依財政部南區國稅局佳里稽徵所111年1月28日南區國稅佳里
    營所字第1112600538號函之記載，查無被繼承人郭陳欵遺產
    稅申報資料，遺產課稅資料參考清單亦無財產（原審卷第22
    3-226頁）。
  ㈣郭陳欵之系爭帳戶，於97年10月24日至110年7月12日之歷史
    交易清單如原審卷第133-143頁所示。
  ㈤郭耀文、郭采晴、陳郭婉華、郭蒼益對郭陳欵應負之扶養義
    務各4分之1。
  ㈥被上訴人前向法院聲請對郭陳欵為監護宣告，經臺南地院於1
    09年8月6日以109年度監宣字第332號宣告郭陳欵為受監護宣
    告之人，並選任被上訴人為郭陳欵之監護人、郭瓊芬為會同
    開具財產清冊之人，該裁定於109年9月8日確定(原審卷第41
    -43頁）。
  ㈦被上訴人前以郭陳欵法定代理人身分聲請郭采晴、陳郭婉華
    給付扶養費，經臺南地院於110年3月26日以110年度家聲字
    第19號裁定郭采晴、陳郭婉華每月應分別給付郭陳欵扶養費
    6,625元（原審卷第171-175頁），郭采晴、陳郭婉華不服，
    提起抗告、再抗告，臺南地院於110年5月31日、同年8月10
    日以110年度家聲抗字第28號駁回抗告、再抗告確定（下稱
    系爭扶養費事件，原審卷第163-169、177-178頁）。
  ㈧被上訴人之母李芷螢、姊妹郭瓊芬、郭瓊雅將其等對郭蒼益3
    人之不當得利返還請求權，讓與被上訴人（原審卷第101、2
    53頁），並以書狀繕本送達為債權讓與之通知，郭采晴、陳
    郭婉華均有收到該通知（原審卷第21、235頁） 。
  ㈨郭陳欵系爭帳戶自108年3月20日起至110年7月29日間之提領
    明細、被上訴人所墊付之款項，如附表一、二所示，上訴人
    不爭執。
　爭執事項：
  ㈠郭天勝之遺產即000土地，由郭陳欵繼承7/10，郭陳欵再贈與
    給被上訴人及其姊妹郭瓊芬、郭瓊雅3人，是否僅由受贈人
    履行對郭陳欵之扶養義務？
  ㈡被上訴人請求上訴人2人各按4分之1比例支付附表二代墊之安
    養費用、喪葬費用等，有無理由？　　
四、得心證之理由：　　
　㈠上訴人對郭陳欵有扶養義務：
　　按直系血親相互間互負扶養之義務；負扶養義務者有數人時
    ，第一順序為直系血親卑親屬。同係直系尊親屬或直系卑親
    屬者，以親等近者為先。負扶養義務者有數人而其親等同一
    時，應各依其經濟能力，分擔義務；受扶養權利者，以不能
    維持生活而無謀生能力者為限；前項無謀生能力之限制，於
    直系血親尊親屬，不適用之，民法第1114條第1款、第1115
    條、第1117條分別定有明文。又直系血親尊親屬受扶養之權
    利，雖應受「不能維持生活」之限制，所謂「不能維持生活
    」，係指不能以自己之財產維持生活者而言（最高法院78年
    度臺上字第1580號判決要旨參照）。而所謂維持，寓有繼續
    相當時間之意，即以現有資產，可期待足以支應受扶養權利
    人相當時期之生活開銷，始足認定符合維持生活之意，否則
    若謂以受扶養權利人短時間內之資力狀況，足以供應其短時
    間之生活開銷，即謂該受扶養權利人不符合不能維持生活要
    件而無扶養請求權，不啻謂該扶養權利人必耗盡所有資力始
    能請求給付扶養費，不僅不合情理，且徵之實際，於耗費資
    產、請求給付扶養費、再至實際取得扶養金額，多曠日費時
    ，若採上開見解，必可想見扶養請求權人將有相當時間無以
    為繼，此自過於嚴苛。從而，所謂不能維持生活，自不以完
    全無任何資產足以供應生活開銷為必要，實則雖有資產，然
    可預期在短時間即將耗盡，亦可認合於關於不能維持生活之
    要件。經查：
    1.郭耀文、郭蒼益及上訴人2人為郭陳欵之子女，為郭陳欵
      之第一順序扶養義務人乙節，有郭陳欵之繼承系統表、除
      戶謄本、全戶戶籍謄本在卷可稽（原審卷第27至39頁），
      復為兩造所不爭執（不爭執事項㈠），堪信為真。
    2.被上訴人曾對郭陳欵聲請監護宣告，臺南地院109年8月6
      日以109年度監宣字第332號裁定宣告郭陳欵為受監護宣告
      之人，並選任被上訴人為郭陳欵之監護人、郭瓊芬為會同
      開具財產清冊之人，該監護宣告裁定於109年9月8日確定
      ；被上訴人復以郭陳欵法定代理人身分，聲請郭采晴、陳
      郭婉華給付扶養費，臺南地院110年3月26日以110年度家
      聲字第19號裁定郭采晴、陳郭婉華每月應分別給付扶養費
      6,625元，郭采晴、陳郭婉華不服，提起抗告、再抗告，
      經臺南地院於110年5月31日、同年8月10日，以110年度家
      聲抗字第28號裁定駁回抗告、再抗告確定，經原審依職權
      調取上開事件全卷卷宗，並有各該裁定附卷，亦為兩造所
      不爭執（不爭執事項㈥、㈦），堪可採信。
    3.依上開給付扶養費之確定裁定，至郭陳欵死亡前，上訴人
      本應按月各給付6,625元之扶養費，惟上訴人陳明因110年
      度家聲抗字第28號於110年8月10日裁定時，郭陳欵已死亡
      ，故未給付扶養費等語，被上訴人亦陳述上訴人均未支付
      （本院卷第69頁），亦即上訴人未曾分擔郭陳欵生前之生
      活開銷，且郭陳欵系爭帳戶之存款，已不足支應郭陳欵之
      生活費，而郭耀文、郭蒼益及上訴人2人均為郭陳欵之第
      一順序扶養義務人，與郭陳欵親等較近，並經系爭扶養費
      事件審酌上開扶養義務人之經濟能力，認由郭耀文、郭蒼
      益及上訴人2人平均負擔為適當，亦即每人各負擔4分之1
      ，有臺南地院110年度家聲字第19號裁定、110家聲抗字第
      28號裁定在卷（原審卷第163-178頁），是被上訴人主張
      上訴人應各負擔4分之1之扶養義務乙節，自屬有據。
    4.上訴人固抗辯郭陳欵於98年間將其繼承自郭天勝之000土
      地贈與被上訴人及其姊妹郭瓊芬、郭瓊雅，即應由被上訴
      人姊妹3人負擔郭陳欵之扶養等情，為被上訴人所否認，
      主張雖受有郭陳欵贈與之土地，然該時係被上訴人父親郭
      耀文與郭蒼益3人，就郭天勝之遺產所為協議分割，並未
      告知被上訴人受贈即應負擔郭陳欵之扶養等情。經查，上
      訴人提出者，為郭陳欵、郭耀文、郭蒼益3人於98年2月27
      日就郭天勝之遺產所為之遺產分割協議書（本院卷第77頁
      ），依該分割協議，郭陳欵取得000土地應有部分10分之7
      ，郭蒼益取得000土地應有部分10分之3，及其他土地、房
      屋，郭采晴即郭素琴取得○○鎮○○段000-1地號土地應有部
      分2分之1，郭耀文、陳郭婉華即陳郭素緣均未分配到土地
      房屋。縱郭陳欵將其分配所得之000土地應有部分10分之7
      贈與被上訴人姊妹3人，然據上訴人提出之上開遺產分割
      協議書，僅載明郭陳欵與子女間就郭天勝遺產之分配，自
      該協議書或郭陳欵之贈與000土地之事實，無從認定郭耀
      文、郭蒼益3人與被上訴人姊妹3人已協議「由被上訴人姊
      妹3人扶養郭陳欵，使先負擔扶養義務之郭耀文、郭蒼益3
      人免除扶養義務」之事實存在，上訴人復未能提出其他證
      據舉證證明有上開協議，其抗辯應由被上訴人姊妹3人負
      擔郭陳欵之扶養，自不可取。
  ㈡被上訴人代墊之費用，得請求上訴人返還：
　　按無法律上之原因而受利益，致他人受損害者，應返還其利
    益，民法第179條前段定有明文。查：
　　⒈被上訴人母親李芷螢及郭瓊芬支付郭陳欵108年1月至9月之
      養護中心安養費共127,467元（即附表二編號1），有被上
      訴人提出之明細表、養護中心應收款明細表可參（原審卷
      第245、249-251頁）。另被上訴人姊妹3人支付郭陳欵108
      年10月至110年7月間之養護中心安養費、醫療費共573,45
      3元（附表二編號2），有臺南市私立麻豆老人養護中心收
      據、費用明細表、麻豆新樓醫院收據等件為證（見原審卷
      第47至95頁）。又被上訴人自陳：自法院裁定監護宣告以
      前2、3年開始保管郭陳欵系爭郵局帳戶印章，伊從系爭郵
      局帳戶提領的金額都是用於支付郭陳欵的扶養費等語（見
      原審卷第232頁），而被上訴人經選任為郭陳欵之監護人
      後，郭瓊芬會同開立之財產清冊即為系爭帳戶(見109年度
      監宣字第332號卷第107頁），是被上訴人主張本件代墊之
      安養費，應先扣除被上訴人自認其自系爭帳戶所提領之金
      額。而依系爭郵局帳戶108年1月至110年7月12日之交易明
      細（見原審卷第141至143頁），共提領之金額為109,750
      元(即附表一編號1至15)，是被上訴人代墊之安養費及醫
      療費為591,170元【計算式：700,920元－109,750元，附表
      二編號1至3之小計A】。
　　⒉郭陳欵於110年7月12日死亡，被上訴人支出喪葬費225,000
      元、納骨塔費用38,000元，合計263,000元乙情，有臺南
      市善化區公所納骨塔費用收據、喪葬費用明細可稽（見原
      審卷第97至99頁，附表二編號4），扣除被上訴人自陳：
      喪葬費係以系爭帳戶餘額187,763元先行支付等語（見原
      審卷第239頁），並有郵局存摺影本可參（原審卷第247頁
      ），則被上訴人代墊郭陳欵之喪葬費為75,237元【計算式
      ：263,000元－187,763元，附表編號4、5小計B】。
　　⒊總合上開計算，被上訴人姊妹3人及母親李芷螢為郭耀文、
      郭蒼益及上訴人2人代墊費用共666,407元【附表二A＋B合
      計】，堪認郭耀文、郭蒼益及上訴人2人屬無法律上原因
      而受有利益，致被上訴人姊妹3人及李芷螢受有損害，自
      應返還。而郭瓊芬、郭瓊雅、李芷螢已將其等對郭蒼益3
      人之不當得利返還請求權讓與被上訴人，並以書狀繕本之
      送達為債權讓與之通知，有債權讓與契約書及起訴狀、準
      備書狀可證（見原審卷第21、101、235、253頁），而上
      訴人應各負擔4分之1之扶養義務，則被上訴人得向上訴人
      分別請求之金額為166,602元【計算式：666,407元÷4人，
      元以下四捨五入】。
　　⒋上訴人固抗辯被上訴人自97年起提領系爭郵局帳戶內之存
      款約60萬元，超過被上訴人支出之養護中心費用等語，惟
      為被上訴人所否認，並主張系爭帳戶原先由叔叔郭蒼益保
      管，至102年11月29日更換印鑑後才由被上訴人保管，之
      後提領之費用，亦均係用於郭陳欵之養護中心費用等情。
      經核系爭帳戶之歷史交易清單（原審卷第133-143頁） ，
      確實於102年11月29日更換印鑑，之後於102年12月10日提
      領6,225元、105年7月5日提領17,900元，自105年12月起
      ，每月均提領1萬至2萬餘元，至106年9月現金餘額僅1萬
      餘元，108年3月20日提領51,395元，之後則每月提領3,50
      0元，核與被上訴人所述用於養護中心之費用，大致相符
      ，上訴人未舉證證明系爭帳戶於被上訴人自認之102年11
      月29日前由被上訴人保管，亦未證明被上訴人有不當提領
      情形，上訴人抗辯應以系爭帳戶提領之全部款項扣抵扶養
      費，並不足採。又上訴人抗辯郭耀文承諾上訴人僅需支付
      「女兒牲禮」，無須負擔郭陳欵喪葬費乙節，僅提出喪葬
      服務項目表為證（見原審卷第145頁），未提出其他證據
      以實其說，尚難憑採。另按二人互負債務，而其給付種類
      相同，並均屆清償期者，各得以其債務，與他方之債務，
      互為抵銷。但依債之性質不能抵銷或依當事人之特約不得
      抵銷者，不在此限。前項特約，不得對抗善意第三人，民
      法第334條定有明文。郭采晴固抗辯其支付郭陳欵101年至
      108年10月之安養費共1,783,389元，得與本件相互抵銷等
      語，惟對郭陳欵負有先順位扶養義務者，為郭陳欵之子女
      即郭耀文、郭蒼益及上訴人2人，亦即上訴人得主張抵銷
      或負擔費用之對象，為同順位之兄弟姐妹，而被上訴人為
      郭陳欵之孫女，並非先順位扶養義務者，對上訴人並未負
      有債務，上訴人主張抵銷，核與要件不符，洵屬無據。
五、綜上所述，被上訴人依不當得利、債權讓與之法律關係，請
    求上訴人各給付166,602元，及均自111年2月10日起（即111
    年2月9日準備狀繕本送達翌日，原審卷第235頁）至清償日
    止，按年息百分之5計算之利息，為有理由，應予准許；逾
    此部分之請求，則屬無據，應予駁回。從而，原審命上訴人
    各給付166,602元本息，並無不合。上訴論旨指摘原判決不
    當，求予廢棄改判，為無理由，應駁回上訴。
六、本件事證已臻明確，兩造其餘之攻擊或防禦方法及所用之證
    據，經本院斟酌後，認為均不足以影響本判決之結果，爰不
    逐一論列，附此敘明。
七、據上論結，本件上訴為無理由，依民事訴訟法第449條第1項
    、第78條、第85條第1項前段，判決如主文。
中　　華　　民　　國　　111 　年　　8 　　月　　24　　日
                  民事第一庭    審判長法　官  翁金緞

                                      法  官  黃瑪玲

                                      法  官  蔡孟珊  
上為正本係照原本作成。
不得上訴。
中　　華　　民　　國　　111 　年　　8 　　月　　24　　日

                                      書記官  徐振玉